臺灣高等法院高雄分院刑事判決　　　　　　　　九十一年度重上更(三)字第一九號
　　上　訴　人
　　即　被　告　甲○○
　　選任辯護人　田平安
右上訴人因懲治盜匪條例案件，不服臺灣高雄地方法院八十四年度訴字第二五四七號
中華民國八十四年十月十一日第一審判決（起訴案號：臺灣高雄地方法院檢察署八十
四年度偵字第一五二八三號），提起上訴，判決後，經最高法院第三次發回更審，本
院判決如左：
    主  文
原判決撤銷。
甲○○無罪。
    理  由
一、公訴意旨略以：被告甲○○於民國八十四年七月三十一日上午八時許，意圖為自
    己不法之所有，侵入本人租住套房之鄰房即高雄市○○區○○街二六０號二０二
    室告訴人乙○○所租住房間內行竊，先於桌上之袋子內搜得乙○○所有玉山商業
    銀行（下稱玉山銀行）提款卡一張後，仍繼續搜尋財物，適乙○○於同日上午八
    時四十五分許返家，甲○○不及逃逸，乃躲入鍾女床下。俟鍾女關門後，發覺有
    異而將床單掀開，甲○○知行跡已敗露，乃迅速自床下竄出，以手勒住鍾女之脖
    子，強拉鍾女至浴室，手持類似水果刀之兇器一把，嚇令鍾女轉身（即背向甲○
    ○），不准出聲，再以浴室內毛巾矇住其眼睛，以鍾女之絲襪塞入其口中，並將
    鍾女之衣服脫光，復以鍾女之絲襪反綁其雙手，以此強暴方式，致使鍾女不能抗
    拒後，繼而至房間內搜尋鍾女返家時所背之皮包，但無所獲，乃取出先前搜得之
    提款卡，逼問鍾女該提款卡之密碼，鍾女佯告以假密碼後，甲○○始於同日上午
    九時二十分許，攜該提款卡離去，鍾女於掙脫綑綁後，隨即報警處理，經警依鍾
    女指述之特徵循線查獲甲○○。因認被告甲○○觸犯廢止前懲治盜匪條例第五條
    第一項第一款之強盜罪嫌云云。
二、按犯罪事實應依證據認定之，無證據不得推定其犯罪事實，刑事訴訟法第一百五
    十四條定有明文。又被害人之陳述如無瑕疵，且就其他方面調查又與事實相符，
    固足採為科刑之基礎，倘其陳述有瑕疵，則在未究明前，遽採為論罪科刑之根據
    ，即難認為適法（最高法院六十一年台上字第三０九九號判例參照）。又認定犯
    罪事實所憑之證據，雖不以直接證據為限，間接證據亦包括在內，然而無論直接
    證據或間接證據，其為訴訟上之證明，須於通常一般之人均不致有所懷疑，而得
    確信其為真實之程度者，始得據為有罪之認定，倘其證明尚未達到此一程度，而
    有合理之懷疑存在而無從使事實審法院得有罪之確信時，即應由法院為諭知被告
    無罪之判決（最高法院七十六年台上字第四九八六號判例參照）。
三、本件公訴人認被告甲○○係涉犯強盜犯嫌之人，無非以被害人乙○○於案發後隨
    即報警處理，當時印象尚鮮明且清晰，經警於被害人住處隔壁房間查獲被告，被
    告身體特徵（身高、體型、髮型）與被害人指訴歹徒特徵相符，經對質後，告訴
    人亦指認被告即係嫌犯，被告自承不認識告訴人，兩人亦素無怨隙，衡情被害人
    無設詞誣陷之理等情為其主要論據。惟訊之被告甲○○堅決否認上開犯行，辯稱
    ：本件非伊所做，伊平日係在ＫＴＶ上夜班，案發當日，伊於清晨五時許下班返
    回住處，喝完酒後即上床睡覺，直到警方來敲門將伊叫醒，伊並未侵入乙○○住
    處強盜財物等語。經查：
(一)、依被害人乙○○所陳述被強盜情節，案發地點係密閉房間內，迄歹徒離去前，僅
    被害人與其同處，未有任何第三人目擊，依全案警方查辦及檢察官偵查過程，其
    起訴之舉證，除警方移送之絲襪一雙外，餘則未有其他人證、物證或其他現場科
    學採證、鑑驗並不利被告之佐證方法，而形成以被害人之指認為其唯一證據方法
    ，則被害人之指證即應接受嚴格檢驗，以明其是否無瑕疵而可認與事實相符。然
    綜合全卷證，被害人於警、偵訊及歷次審理中所為被害情節之證陳，前後矛盾、
    出入者有多項，詳列如下：
１、被害人乙○○警訊中指述略稱：伊於八十四年七月三十一日上午八時四十五分許
    ，進入伊租賃居所房門後，發現床單在動，把床單掀開，忽有一名男子竄出以右
    手勒住伊的脖子，把伊拖到浴室，拿絲襪將伊雙手反綁，另一雙絲襪塞住嘴巴，
    用毛巾矇住眼睛，並脫光伊的衣服，伊自己掙脫鬆綁，並將毛巾拉開，歹徒是在
    伊回家之前就把伊玉山銀行提款卡拿走了，歹徒有問伊提款卡密碼，伊亂報密碼
    給歹徒，歹徒有拿著一隻水果刀，但沒用刀子抵住伊，歹徒操台語，年約二十八
    至三十歲，瘦高型、身高約一七０至一七五公分，衣著黑色Ｔ恤，深色過膝短褲
    、休閒鞋，髮型短髮（電捲毛），約上午九時二十分歹徒離開，伊跑到三樓三０
    三室借電話報警等語（詳警卷三至六頁），嗣於原審及本院上訴審中卻證稱：「
    歹徒拿一把類似水果刀之刀子抵住伊腰部」（原審卷一八頁背面第九行、本院上
    訴卷二一頁背面），嗣於本次審理中先稱：「歹徒拿一支水果刀抵住伊腰部」，
    嗣又改稱：「我沒有看到（水果刀），我是感覺到」等語（本院卷八九頁），就
    歹徒有無拿水果刀？有無用水果刀抵住被害人？等情節，被害人前後陳述顯不一
    致。被害人於本院先後陳稱：「伊身上批著浴巾衝上『五』樓求救，剛好有一個
    男的開門，並請他報警」（上訴審卷二二頁背面第三行、本次更審卷八八頁），
    就案發後如何報案之情節亦與前開警初訊中所陳述「跑到三樓三０三室借電話報
    警」等語，亦現矛盾。又被害人先證稱：「伊側面朝向歹徒，沒看到歹徒拿走伊
    的信用卡」（原審卷一八頁背面最後一行）、「歹徒將提款卡握在手中，在浴室
    門口問密碼」（本院上訴審卷七七頁背面第九行），嗣於本次更審中證稱：「有
    看到歹徒拿走金融卡（本次更審卷八七、八八頁）、「我有看到他拿金融卡，我
    的金融卡是放在書桌，拿了以後才問我密碼」（本次更審卷九十五頁），就案發
    時被害人有無看目擊歹徒取走信用卡一幕，審理中說詞前後不一，又與前開警初
    訊中所稱：「歹徒在伊回家之前就把伊玉山銀行提款卡拿走了」有出入。又被害
    人案發時是否處於喝酒後狀態，被害人先後答以：「案發當天有喝酒」（更一審
    卷五一頁譯文報告表）或「無喝酒」（本次更審卷九０頁），此一本人精神狀態
    之陳述既有矛盾，亦足影響其本人案發時就歹徒指認之正確性判斷。與凡上開歹
    徒持何兇器？歹徒如何以兇器對伊施暴？被害後如何報案？歹徒如何取走財物？
    本人案發時有無喝酒，無一非係被害人個人親身經驗事項，其事實之陳述較不受
    時間因素而有不同之記憶，然被害人卻有上開歧之陳述，已難謂無指述之瑕疵，
    況依上開各情即足反應，被害人就案發情節之認知過程，並非明確而無疑。
２、被害人乙○○警訊中陳稱：「甲○○被請到刑事組後，因被告外表長相就很像搶
    劫伊之人，再聽被告講話的口音、語調，因而確認被告就是搶劫告訴人之人」，
    顯示指認被告過程，未經一般較屬客觀且較易考驗被害人被害後記憶之「多人列
    隊供指認」之程序，此一指認方法科學經驗上本難排除誤指之虞，況被害人於本
    次更審中進一步明確陳稱：「因被告外型、頭髮及聲音都很像，至於五官我不是
    看很清楚，因為當時房間比較暗，我是憑聲音、身高、外型認出的」等語（本院
    卷八四頁），是被害人先後為肯定指認被告所憑依據係被告之「聲音、身高、外
    型」，而非人體差異較大之五官特點，換言之，其記憶之形成係依人類相似性較
    多之特徵項目而為指認，其誤指之可能性又屬無法立即排除，況被害人已自承案
    發時「房間比較暗」，其先前又因「歹徒從後面用棉被矇住伊，所以沒辦法看到
    歹徒」（本次更審卷第八十九頁），被拖進浴室後又遭歹徒矇眼，足見被害人與
    歹徒相處時間泰半均處於無法目睹歹徒五官特徵之狀態，而歹徒除命被害人說出
    提款卡密碼一節外，被害人並無歹徒多所出語與其對談之指陳，而房間光線並非
    明亮，獨居女子突被施強暴，其精神緊張狀態乃可預期，是被害人本件僅憑與做
    案歹徒之短暫性眼、耳觸及，即憑以事後為特定人別指認，實有其證據採認上之
    客觀疑慮，參以證人即案發後曾受被害人告知趕至現場查視之房東戴金快於本院
    前審明確證稱：「我確定告訴人有告訴我，她未看見歹徒的臉」等語（本院上訴
    審卷六０頁反面），核與前開有關被害人對被害過程因諸項客觀因素所生被害人
    對歹徒臉部特徵無法明確指陳之情況相符。是本件被害人之對被告為不利指認，
    既非依憑人體最具差異特徵之臉部五官而為指認，其指認方法亦顯瑕疵。
３、此外，被害人就被強盜財物一節，迭指稱：「損失玉山銀行提款卡」（如警卷三
    頁背面），又另承稱：「我開鎖進門且有帶皮包，皮包內且有機子（當指Ｂ．Ｂ
    ．ＣＡＬＬ）、幾百元等物」（上訴審卷二０頁反面），然對照證人戴金快另證
    稱：「告訴人告訴我說被搶錢、提款卡、Ｂ．Ｂ．ＣＡＬＬ（上訴審卷六一頁、
    七七至七八頁）」。是被害人審判中之所證陳與案發後庭外對案外人陳述之被劫
    財物一節，亦有所不同。又被害人指訴：「歹徒操台語，年約二十八至三十歲，
    瘦高型、身高約一七０至一七五公分，衣著黑色Ｔ恤，深色過膝短褲、休閒鞋，
    髮型短髮（電捲毛）」，對照被告年紀、身高、體型、髮型（究係電捲或自然捲
    ，一般人未必均能區別），客觀言之固有相似之處。然「年紀、身高、體型、髮
    型」等判別人體同一性之特徵，其相似與重疊性高，不宜遽為指認之依據，已詳
    述如前，且依被害人指訴「歹徒著黑色Ｔ恤，深色過膝短褲、休閒鞋」，然警方
    案發後不久，於被告租住處（高雄市○○區○○街二六０號二０一室）查獲被告
    時，被告係著「白上衣，黑色長褲」，被告並堅稱伊無黑色Ｔ恤，頭髮是自然捲
    等語，遍查被告處所，既無查獲玉山銀行提款卡、更無黑色Ｔ恤、深色過膝短褲
    等情，業經證人林志雄證稱在卷（上訴審卷二三頁反面至二四頁），並有搜索扣
    押證明筆錄附卷可憑（警卷七頁），且被害人指明「歹徒未帶手套」（本院卷九
    三至九四頁），然警方亦未曾為採指紋之處理，亦據證人林志雄證陳在卷（本院
    上訴審卷廿四頁）。另被害人所有玉山銀行信用卡於申報遺失期間並無存提情狀
    ，亦有玉山商業銀行高雄分行函附卷可憑（本次更審卷五三頁），亦無足憑認何
    人曾持該信用卡於案發後以使用。至本件由警方移送之扣案絲襪一雙，被害人稱
    ：「絲襪伊丟在浴室，未交與警方，警察也沒有叫伊拿出絲襪，伊將那二隻絲襪
    丟掉了」等語（上訴審卷二一至二二頁、二三頁），警員林志雄（已故）或證稱
    ：「伊沒有看見絲襪，移送時有無一雙絲襪，伊忘了，可能是備差人員帶回，當
    時伊沒有看到一雙絲襪」等語（上訴審卷二四頁反面），足見本件扣案物，顯非
    經過被害人指認後所確認歹徒犯罪所用之物，亦難供為不利被告之證據。綜上本
    案並無任何相關物證可資憑認被告涉犯強盜罪行。
４、被告堅決否認犯行，並堅稱：伊於三十一日上午五時許返回現住地，回家時伊帶
    了四瓶啤酒，喝完酒後，約六時許，伊就在房間睡覺，直到警方敲門叫醒伊為止
    ，伊一直未出門等語，核與證人即警員林志雄所證：被告當時被叫起來時，有剛
    睡醒被叫起來的樣子，亦有酒味等語（上訴審卷二五頁）相符。此一酒後易於判
    斷之特徵，既於為警查獲時猶在，則於案發時更易查覺，然被害人多次證陳，並
    未見其為此一特徵之指陳；或謂被告係做案後再行喝酒，然依被害人於本院陳稱
    ：「當時我的眼睛毛巾已經扯下，歹徒也知道臉孔已經被我看到了」（本次更審
    卷九十五頁正面，此一說詞與前開被害人就有關是否目睹歹徒臉孔五官之陳述亦
    有矛盾之情），若所證無訛，則被告既係居住被害人鄰房之鄰居，未來必有相當
    機會被指認出，何有心情再行在房內喝酒？案發後何以未離去，而於嗣後警方到
    達時竟仍在床睡覺？而其做案後既已將做案時所出現之之物品（信用卡、水果刀
    、所著衣物）出外有所處理（故嗣後警方均未在其住處發現），何以案發後何未
    即離去，而於嗣後警方到達時竟仍在床睡覺？而依歹徒作案手法，於未確定房內
    是否有人，即隨攜帶刀械同行以備其用，顯見歹徒主觀上並不排除必要時可採強
    盜方法以取財，被告既係鄰居，若對被害人之財物有所不法意圖，相較於侵入之
    外人，有更多機會足以監視被害人之生活作息，且因係鄰居，有更多機會尋求其
    他侵入方法，然本件竟捨破壞房鎖侵入方法，而循自被害人房間靠外窗戶攀爬入
    內之具危險性方式（按僅係合理推論，實際上歹徒究方法侵入，因警方未採指紋
    、鞋印以比對，而陷於確認困難），難謂與結常情相合。凡此亦均構成被害人指
    證明確性判斷上之瑕疵。
(二)、綜上所述，基於「證據裁判原則」及「無罪推定原則」，本件尚乏具體積極事證
    ，足認被告確有公訴人所指涉強盜犯行。原審疏未詳查，率認被告觸犯廢止前懲
    治盜匪條例第五條第一項第一款及刑法第三百零六條第一項之侵入住宅之罪，被
    告上訴否認犯行，為有理由，自應由本院將原判決撤銷，並改判被告無罪之諭知
    。
據上論斷，應依刑事訴訟法第三百六十九條第一項前段、第三百六十四條、第三百零
一條第一項前段，判決如主文。
本案經檢察官沈紹嘉到庭執行職務。
中    華    民    國    九十一      年      六       月        五       日
臺灣高等法院高雄分院刑事第八庭
                                  審判長法官  郭雅美
                                        法官  張盛喜
                                        法官  洪兆隆
右正本證明與原本無異。
檢察官如不服本判決應於收受本判決後十日內向本院提出上訴書狀，其未述上訴理
由者，並得於提起上訴後十日內向本院補提理由書狀（均須按他造當事人之人數附繕
本)「切勿逕送上級法院」。
                                      書記官  吳福連
中    華    民    國    九十一      年      六       月        六       日
